【裁判字號】    97,抗,323
【裁判日期】    970710
【裁判案由】    返還無權占有土地
【裁判全文】
臺灣高等法院臺中分院民事裁定  97年度抗字第323號
抗  告  人  邱煥火即祭祀公業邱烋管理人
相  對  人  甲○○
上列抗告人因與相對人間返還無權占有土地事件，對於民國97年
5月28日台灣彰化地方法院96年度訴字第968號所為裁定提起抗告
，本院裁定如下：
      主  文
抗告駁回。
抗告程序費用由抗告人負擔。
      理  由
一、抗告意旨略以：本件抗告人起訴請求返還無權占有土地之訴
    訟標的法律關係為民法第767條規定「所有權人之物上請求
    權」，抗告人自始否認兩造間租賃關係之成立，亦非以租賃
    物返還請求權為訴訟標的，則依最高法院46年台抗字第24號
    判例要旨，本件返還無權占有土地事件，應無耕地三七五減
    租條例第26條規定之適用。又耕地三七五減租條例第26條規
    定之適用，須於耕地租佃關係之存在已無疑義，而兩造當事
    人就其所涉及之權利義務發生爭議時，始足當之。倘當事人
    之一造否認有耕地租佃關係之存在時，則屬私法上法律關係
    與否之爭，對於此種爭執，惟有民事法院有權判斷加以確認
    ，非屬行政機關職權內得以判斷事項，各級耕地租佃委員會
    就此並無審認之權等語，請求廢棄原裁定。
二、按出租人與承租人間因耕地租佃發生爭議時，非經調解、調
    處，不得起訴，耕地三七五減租條例第26條第2項定有明文
    。該條項所謂因耕地租佃發生爭議，係指因耕地租佃關係所
    發生之一切爭議而言。必原告對被告起訴，並非根據租佃關
    係，亦非否認兩造間有租賃關係，而係本於其他之法律關係
    為訴訟標的者，始無耕地三七五減租條例第26條之適用（最
    高法院85年台上字第576號）。
三、本件抗告人對相對人甲○○請求拆除坐落彰化縣永靖鄉○○
    段1020地號如原裁定後附暫編地號0000-0000號面積121.82
    平方公尺土地上鐵皮建築物及返還該土地部分，雖主張依民
    法第767條所有物返還請求權之規定為請求，但抗告人於起
    訴時已提及「相對人甲○○固曾表示其就系爭1020號土地取
    得名義上三七五租約之承租人權利」云云，已否認兩造間有
    租賃關係存在，此觀其起訴狀及準備書狀即明（見原審96年
    度訴字第968號卷(一)第6、81、82頁）。又相對人於原審已提
    出彰化縣永靖鄉公所發給之「永西字第16號」彰化縣私有耕
    地租約書影本一件存卷可稽（見原審卷(一)第28頁），該租約
    書所載地號即永靖鄉永段1020地號土地，抗告人爭執原始出
    租人之記載「邱魏才」係祭祀公業邱烋之前任管理人，不可
    能死亡30多年後與相對人或其繼承人簽訂租約云云（見原審
    卷(一)第81頁），顯見兩造已有租佃關係實體存否之爭執；抗
    告人亦另主張：「退一步言之，依耕地三七五減租條例第16
    條規定『承租人應自任耕作，...... 承租人違反前項規定
    時，原訂約無效。』故縱如相對人所言其就系爭1020地號土
    地有名義上之三七五租約承租權，惟相對人在系爭土地上搭
    設鐵造棚架之建築物以作為經營商業買賣之場所，顯然有違
    耕地三七五減租條例第16條有關應自任耕作之強制規定，而
    其所指名義上之三七五租約依法亦應認為無效；故相對人就
    系爭1020地號土地之使用，仍應認係無權占有使用，依法應
    負返還義務。」云云（見原審卷(一)第82頁），乃係有關租佃
    關係紛爭之主張，相對人對之亦有爭執，自屬租佃爭議，是
    此與單純主張無租賃關係者有間，應認仍有耕地三七五減租
    條例第26條之適用，起訴前，應先經調解（最高法院85年度
    上字第576號、台灣高等法院台中分院85年度上字第414號民
    事判決意旨參照）。惟此部分抗告人於起訴前並未經調解，
    依上說明，其起訴不備其他要件，為不合法，原審予以駁回
    ，尚無不合。本件抗告為無理由，應予駁回。
四、據上論結，本件抗告為無理由，依民事訴訟法第495條之1第
    1項、第449條第1項、第95條、第78條，裁定如主文。
中    華    民    國    97    年    7     月    10    日
                  民事第五庭    審判長法  官  林陳松
                                      法  官  鄭金龍
                                      法  官  王重吉
以上正本係照原本作成。
再為抗告應以適用法規顯有錯誤為理由，並經本院之許可，該許
可以原裁定所涉及之法律見解具有原則上之重要性者為限。
如提起再抗告者應於裁定送達後10日內向本院提出抗告理由狀（
須按照他造人數附具繕本）並繳納抗告裁判費新臺幣1,000元，
同時委任律師或具有律師資格之關係人為代理人。
                                      書記官  林玉惠
中    華    民    國    97    年    7     月    10    日
                                                      Ｍ


司法院資訊處製作；財團法人民間司法改革基金會備份。
